ACORDAO-COMPLETO-2475534

ACÓRDÃO 7384/2021 ATA 14/2021 - SEGUNDA CÂMARA

VISTOS, relatados e discutidos estes autos de pedido de reexame interpostos por Rosa Emilia Brancher (XXX.283.170-XX) , servidora aposentada do Tribunal Regional do Trabalho da 9ª Região (PR) contra o Acórdão 13299/2020-TCU-Segunda Câmara, que julgou ilegal o ato de aposentadoria e negou-lhe registro, em razão de suposta ilegalidade na incorporação de parcela de 5/5 de função comissionada FC 5,
ACORDAM os Ministros do Tribunal de Contas da União, reunidos em sessão da Segunda Câmara, com base no art. 48 da Lei 8.443/1992, c/c o art. 286 do Regimento Interno, e diante das razões expostas pelo Relator, em
9.1 conhecer do pedido de reexame para, no mérito, dar-lhe provimento para tornar sem efeito o acórdão recorrido, considerar legal o ato de peça 2 e conceder-lhe registro;
9.2 informar a recorrente e demais interessados do teor integral desta deliberação, destacando que o relatório e o voto que o fundamentam podem ser acessados por meio do endereço eletrônico www.tcu.gov.br/acordaos.

Pedido de reexame interposto por Rosa Emilia Brancher contra o Acórdão 13.299/2020-TCU-2ª Câmara..

Segunda Câmara

Tribunal Regional do Trabalho da 9ª Região.

3. Interessados/Responsáveis/Recorrentes:
3.1. Interessado: Rosa Emilia Brancher (XXX.283.170-XX)
3.2. Recorrente: Rosa Emilia Brancher (XXX.283.170-XX).

13.1. Ministros presentes: Bruno Dantas (Presidente), Augusto Nardes, Aroldo Cedraz e Raimundo Carreiro (Relator).
13.2. Ministros-Substitutos presentes: Marcos Bemquerer Costa e André Luís de Carvalho.

RAIMUNDO CARREIRO

Ministro-Substituto Marcos Bemquerer Costa.

Trata-se de pedido de reexame interposto pela Sra. Rosa Amília Brancher, servidora aposentada do Tribunal Regional do Trabalho da 9ª Região (PR) , por meio do qual se insurge contra o Acórdão 13299/2020-TCU-Segunda Câmara, relator o Ministro Marcos Bemquerer Costa, que considerou ilegal e negou registro ao ato de concessão de aposentadoria da recorrente.
2.	Transcrevo a seguir, com ajustes de forma, nos termos do art. 1º, § 3º, inciso I, da Lei nº 8.443/92, a instrução lavrada no âmbito da Secretaria de Recursos (peça 29) , cuja proposta contou com a anuência do diretor da subunidade (peça 30) e do Ministério Público junto ao TCU (peça 31) , na pessoa do Procurador Júlio Marcelo de Oliveira.
"INTRODUÇÃO 
1.	Trata-se de pedido de reexame (peças 13-15) interposto pela Sra. Rosa Emília Brancher, aposentada no cargo de Analista Judiciário, Área Judiciária, Especialidade Oficial de Justiça Avaliador Federal, contra  o Acórdão 13299/2020-TCU-Segunda Câmara (peça 7) , que teve como relator o Excelentíssimo Senhor Ministro-Substituto Marcos Bemquerer Costa. 
 1.1. 	A deliberação recorrida apresenta o seguinte teor: 
VISTOS, relatados e discutidos estes autos em que se analisa o ato de concessão de aposentadoria da Sra. Rosa Emília Brancher, ex-servidora do Tribunal Regional do Trabalho da 9ª Região, no cargo de Analista Judiciário, Área Judiciária, Especialidade Execução de Mandados.  
ACORDAM os Ministros do Tribunal de Contas da União, reunidos em sessão da 2ª Câmara, ante as razões expostas pelo Relator, e com fulcro nos incisos III e IX do art. 71 da Constituição Federal e nos arts. 1º, inciso V, e 39, inciso II, da Lei 8.443/1992 c/c o art. 259, inciso II, do Regimento Interno/TCU em: 
9.1. considerar ilegal a concessão de aposentadoria da Sra. Rosa Emília Brancher, negando o registro do correspondente ato; 
9.2. aplicar a orientação fixada no Verbete 106 da Súmula de Jurisprudência do TCU no tocante às parcelas indevidamente percebidas de boa-fé pela inativa; 
9.3. determinar ao Tribunal Regional do Trabalho da 9ª Região que: 
9.3.1 no prazo de 15 (quinze) dias, a contar da ciência desta Deliberação, abstenha-se de realizar pagamentos decorrentes do ato impugnado, sujeitando-se a autoridade administrativa omissa à responsabilidade solidária, nos termos do art. 262, caput, do Regimento Interno/TCU;  
9.3.2. dê ciência, no prazo de 15 (quinze) dias, a contar do recebimento da notificação deste Acórdão, do inteiro teor desta deliberação à Sra. Rosa Emília Brancher, encaminhando a este Tribunal, no prazo de 30 (trinta) dias, contados da ciência desta deliberação, comprovante da data em que a servidora tomou conhecimento desta decisão; 
9.3.3 alerte a interessada de que o efeito suspensivo proveniente da interposição de possíveis recursos perante o TCU não a exime da devolução dos valores percebidos indevidamente após a notificação do presente acórdão, caso os recursos não sejam providos; 
9.4. esclarecer ao Tribunal Regional do Trabalho da 9ª Região que novo ato de concessão de aposentadoria deverá ser emitido e cadastrado no sistema e-Pessoal, escoimado da irregularidade verificada, sendo submetido a este Tribunal, nos termos da IN/TCU 78/2018 (grifos acrescidos) . 
HISTÓRICO 
2. O ato de aposentadoria da recorrente (peça 2) foi julgado ilegal, ante a percepção de 5/5 de FC 5. Isso porque não é possível a incorporação de quintos de FC 5 pelos Analistas Judiciários - Especialidade Oficial de Justiça Avaliador da Justiça Federal de 1º Grau, vez que a referida função era paga a todos os ocupantes do aludido cargo de provimento efetivo. Assim, a investidura na função não dependia de escolha da autoridade, dispensando a fidúcia, que é inerente a todos os ocupantes de função comissionada. Tampouco poderiam seus ocupantes ser demitidos ad nutum. Destarte, a despeito do nomen iuris, claro está que se tratava de verdadeira gratificação paga em razão do exercício das atribuições típicas do cargo de provimento efetivo (execução de mandatos) . 
ADMISSIBILIDADE 
3. Reitera-se o exame de admissibilidade contido na peça 16 do SAR/Serur, em que se propôs o conhecimento do recurso, nos termos do artigo 48 da Lei 8.443/1992, c/c os artigos 285 e 286, parágrafo único, do RI/TCU, suspendendo-se os efeitos dos subitens 9.1, 9.3, 9.3.1 e 9.4 do Acórdão 13299/2020-TCU-Segunda Câmara. Observa-se que o Excelentíssimo Senhor Ministro Raimundo Carreiro, mediante despacho de peça 18, concordou com esta unidade técnica. 
MÉRITO 
4. Delimitação 
4.1 	Constitui objeto do presente recurso definir se é legal a incorporação de 5/5 de FC 5 nos proventos da recorrente. 5. Dos quintos de FC 5 
5.1. 	A recorrente aduz que tem direito a 5/5 de FC 5, com base nos seguintes argumentos: 
5.2. No caso da Recorrente, não há ilegalidade no ato de sua concessão de aposentadoria, uma vez que os quintos/décimos, transformados em VPNI pelo art. 62-A da Lei 8.112/1990, resultam do exercício do cargo de Técnico Judiciário (exigência de nível médio) , mais especificamente quando do exercício da função comissionada de Assistente Administrativo GAB (nível V) , quando ainda era vinculada ao Tribunal Regional do Trabalho da 4ª Região. 
Análise: 
5.3. Consta nos autos a seguinte Informação SRH/SARF 204/99 (peça 15, p. 16) , oriunda do TRT/9ª Região: 
ASSUNTO: Averbação para fins de décimos.  
Senhor Diretor-Geral,  
ROSA EMÍLIA BRANCHER - Analista Judiciária Área Judiciária Especialidade Execução de Mandados, lotada na Junta de Conciliação e Julgamento de Wenceslau Braz, Junta Certidão emitida pelo Tribunal do Trabalho da 4a Região, e requer a averbação do exercício de função comissionada para efeito de incorporação de décimos.  
Consta da mencionada Certidão que a servidora exerceu naquele Órgão as seguintes funções comissionadas: Assistente Administrativo, nos períodos de 10-3 a 5-5-88, de 29-11-90 a 31-8- 93, e de 7-3-94 a 10-5-98; Secretário Especializado JCJ, no período de 28-9-93 a 6-3-94; exerceu em substituição a função comissionada de Assessor de Juiz, DAS 102.5, nos períodos de 3 a 22-11-94 e de 26-2 a 16-3-96, tendo incorporado à sua remuneração, a parcela de 5/5 (cinco quintos) transformados em 10/10 (dez décimos) da função comissionada de Assistente Administrativo GAB (nível V) , transformada em FC 05. 
5.4. Assim, restou assente que a recorrente incorporou 5/5 de FC 5, não em função de seu cargo de oficial de justiça avaliador no TRT/9ª Região, mas, isto sim, anteriormente, quando titular do cargo de provimento efetivo de técnico judiciário no TRT/4ª Região e ocupou funções comissionadas, de forma a preencher os requisitos para a referida incorporação.  
5.5. Posta assim a questão, entende-se ser legal a inclusão de 5/5 de FC 5 nos proventos de aposentadoria da recorrente e, por via de consequência, opina-se pelo provimento do presente recurso.  
CONCLUSÃO 
6. Diante do exposto, conclui-se que a recorrente tem direito a 5/5 de FC 5 e, portanto, o ato de peça 2 deve ser julgado legal, determinado-se o seu registro. 
PROPOSTA DE ENCAMINHAMENTO 
7. Ex positis, com base no art. 48 da Lei n. 8.443/92, submete-se o presente processo à consideração superior, propondo-se a adoção das seguintes medidas: 
a)	conhecer do pedido de reexame, para, no mérito, dar-lhe provimento para, tornar sem efeito o acórdão recorrido, considerando legal o ato de peça 2, com seu consequente registro; 
b)	informar a recorrente e demais interessados do acórdão a ser proferido, destacando que o relatório e o voto que o fundamentam podem ser acessados por meio do endereço eletrônico www.tcu.gov.br/acordaos. 
É o relatório.

Procurador Júlio Marcelo de Oliveira.

APOSENTADORIA. PAGAMENTO DE VANTAGEM FC 5 A TODOS OS OCUPANTES DO CARGO DE OFICIAL DE JUSTIÇA AVALIADOR. ILEGALIDADE DA INCORPORAÇÃO DE QUINTOS. PEDIDO DE REEXAME. INCORPORAÇÃO DE FUNÇÕES EXERCIDAS ANTERIORMENTE À FUNÇÃO DE OFICIAL DE JUSTIÇA. LEGALIDADE. REGISTRO. CONHECIMENTO E PROVIMENTO.

APOSENTADORIA (APOS)

Secretaria de Recursos (Serur); Secretaria de Fiscalização de Integridade de Atos e Pagamentos de Pessoal e de Benefícios Sociais (Sefip).

Relato o presente pedido de reexame em razão de sorteio realizado nos termos do inciso I do art. 154 do RI/TCU e dos arts. 21 e 22 da Resolução TCU 175/2005 (peça 17) .
2.	Em análise pedido de reexame interposto por Rosa Amília Brancher, servidora aposentada no cargo de Analista Judiciário, Área Judiciária, Especialidade Oficial de Justiça Avaliador Federal, do Tribunal Regional do Trabalho da 9ª Região (PR) , contra o Acórdão 13299/2020-TCU-Segunda Câmara, relator o Ministro Marcos Bemquerer Costa, que considerou ilegal e negou registro ao ato de concessão de aposentadoria da recorrente. 
3.	Presentes os requisitos de admissibilidade fixados no art. 48 da Lei 8.443/1992, c/c os arts. 285 e 286 do RI/TCU, impõe-se o conhecimento do recurso, em ratificação ao despacho por mim proferido à peça 18.
4.	O motivo do julgamento pela ilegalidade do ato e da negativa de registro decorreu da percepção considerada ilegal de 5/5 de FC 5, em violação à regra da impossibilidade de incorporação de FC 5 pelos Analistas Judiciários - Especialidade Oficial de Justiça Avaliador da Justiça Federal de 1º Grau, visto que a referida função era paga a todos os ocupantes desse cargo efetivo, ou seja, trata-se de gratificação paga em razão do exercício das atribuições típicas do cargo efetivo de Oficial de Justiça Avaliador (execução de mandados) .
5.	A servidora recorrente alega, em síntese, não haver ilegalidade em seu ato de aposentação, visto que os quintos/décimos, transformados em VPNI pelo art. 62-A da Lei 8.112/1990, resultam do exercício do exercício da função comissionada de Assistente Administrativo GAB (nível V) , quando a interessada pertencia ao quadro de Técnicos Judiciários (nível médio) , oportunidade em que estava vinculada ao Tribunal Regional do Trabalho da 4ª Região (RS) :
6.	A Secretaria de Recursos, na manifestação transcrita no relatório precedente, e com anuência do representante do Ministério Público de Contas, propõe conhecer e dar provimento ao recurso, em razão de que a recorrente comprovou que a incorporação de 5/5 de FC 5 decorreu do exercício de funções comissionadas no TRT da 4ª Região, e não em razão do exercício do cargo de Oficial de Justiça Avaliador do TRT 4ª Região.
7.	Acolho, as conclusões exaradas pela Serur, as quais incorporo às minhas razões de decidir.
8.	De fato, as informações constantes dos autos permitem concluir que a averbação realizada na folha de proventos da recorrente para fins de quintos/décimos, decorreu de Certidão emitida pelo Tribunal Regional do Trabalho da 4ª Região, conforme documento à peça 15, p. 16:
ROSA EMÍLIA BRANCHER - Analista Judiciária Área Judiciária Especialidade Execução de Mandados, lotada na Junta de Conciliação e Julgamento de Wenceslau Braz, Junta Certidão emitida pelo Tribunal do Trabalho da 4a Região, e requer a averbação do exercício de função comissionada para efeito de incorporação de décimos.  
Consta da mencionada Certidão que a servidora exerceu naquele Órgão as seguintes funções comissionadas: Assistente Administrativo, nos períodos de 10-3 a 5-5-88, de 29-11-90 a 31-8- 93, e de 7-3-94 a 10-5-98; Secretário Especializado JCJ, no período de 28-9-93 a 6-3-94; exerceu em substituição a função comissionada de Assessor de Juiz, DAS 102.5, nos períodos de 3 a 22-11-94 e de 26-2 a 16-3-96, tendo incorporado à sua remuneração, a parcela de 5/5 (cinco quintos) transformados em 10/10 (dez décimos) da função comissionada de Assistente Administrativo GAB (nível V) , transformada em FC 05
9.	Importa assinalar que essas funções foram todas exercidas de 1988 a 1996, antes do advento da Lei 9.624/1998, não incidindo na ilegalidade da incorporação de quintos realizada no período entre 9/4/98 e 4/9/2001, data da edição da Medida Provisória 2.225-45/2001, não havendo que se cogitar, no caso em apreço, de conversão das referidas verbas em "parcela compensatória", a teor do entendimento sufragado pelo Supremo Tribunal Federal no julgamento dos embargos no RE 638.115/CE, relator Min. Gilmar Mendes.
10.	Desse modo, e diante do que se apurou neste pedido de reexame, entendo legal a incorporação de 5/5 de FC 5 nos proventos de aposentadoria da Sra. Rosa Amília Brancher, motivo pelo qual acompanho as proposições da Serur e do MP/TCU no sentido do provimento do presente recurso. 
Pelo exposto, VOTO por que o Tribunal adote o Acórdão que ora submeto à apreciação deste Colegiado
TCU, Sala das Sessões Ministro Luciano Brandão Alves de Souza, em 4 de maio de 2021.
RAIMUNDO CARREIRO 
Relator